【裁判字號】    97,消債更,113
【裁判日期】    980331
【裁判案由】    更生事件
【裁判全文】
臺灣基隆地方法院民事裁定           97年度消債更字第113號
聲  請  人  甲○○
即  債務人
代  理  人  張文寬律師
上列當事人因消費者債務清理事件聲請更生，本院裁定如下：
    主  文
聲請駁回。
聲請費用由聲請人負擔。
    理  由
一、按債務人不能清償債務或有不能清償之虞者，得依本條例所
    定更生或清算程序，清理其債務；聲請更生或清算不合程式
    或不備其他要件者，法院應以裁定駁回之，但其情形可以補
    正者，法院應定期間先命補正﹔又債務人與金融機構協商成
    立者，不得聲請更生或清算。但因不可歸責於己之事由，致
    履行顯有重大困難者，不在此限﹔本條例施行前，債務人依
    金融主管機關協調成立之中華民國銀行公會會員辦理消費金
    融案件無擔保債務協商機制與金融機構成立之協商，準用前
    項之規定，消費者債務清理條例（下稱本條例）第3條、第8
    條、第151條第5項、第6項分別定有明文。衡諸債之關係，
    係以當事人間之信賴關係為基礎，為社會經濟組織之重要支
    柱，故當事人於以法律行為追求自己之利益之際，亦應顧及
    對方之利益，並考量債權債務在社會上之作用，本於誠實及
    信用之原則，行使債權及履行債務。是對於已陷入經濟上困
    境之消費者，若任其於惡性循環之債務窘境中生存，將衍生
    嚴重之社會問題，難以維持安定之社會經濟秩序，故為兼顧
    債權人、債務人雙方之利益，對陷於經濟上困境之消費者，
    乃允其於本條例施行後，得選擇以重建型之更生程序或清算
    型之清算程序清理其債務，藉以妥適調整債務人與債權人及
    其他利害關係人間之權利義務關係，保障債權人獲得公平受
    償，並謀求消費者經濟生活之重建復甦機會。惟對於已與金
    融機構協商成立，或於本條例施行前，已依金融主管機關協
    調成立之中華民國銀行公會會員辦理消費金融案件無擔保債
    務協商機制（下稱銀行公會債務協商機制）與金融機構成立
    協商之債務人，自應受該成立協議拘束，按協議條件履行，
    僅有其後發生情事變更，在清償期間收入或收益不如預期，
    致該方案履行困難甚或履行不能，因不可歸責於己，始能聲
    請更生或清算﹔若非因不可歸責於己之事由，致履行顯有重
    大困難，僅係為圖謀減免債務，而不為債務之履行，自有違
    債權契約為誠信契約之本旨，為避免債務人任意毀諾已成立
    之協商，肇致道德危險，濫用更生或清算之裁判上債務清理
    程序，故依本條例第151條第6項準用同條第5項前段之規定
    ，不得聲請更生或清算。
二、本件聲請意旨略以：聲請人對於金融機構負有債務而不能清
    償，於本條例施行前，曾於民國95年6月22日依銀行公會債
    務協商機制與最大債權銀行萬泰商業銀行股份有限公司（下
    稱萬泰銀行）就當時確定之債務新臺幣（下同）1,520,334
    元成立協商，約定每月清償12,699元，惟聲請人每月之收入
    扣除每月依協商條件應清償之金額，無法維持最低基本生活
    ，另聲請人因失業收入遽減致履行原協議有重大困難，聲請
    人無擔保或無優先權之債務總額未逾1,200萬元，復未經法
    院裁定開始清算程序或宣告破產，爰依法聲請更生，並保全
    聲請人所有之財產等語。
三、經查：聲請人於95年6月22日與萬泰銀行依銀行公會債務協
    商機制成立協商就當時確定之債務1,520,334元成立協商，
    約定每月清償12,699元，聲請人自95年7月起依約履行，至
    96年8月間起則未再依前揭協商條件清償債務等情，有聲請
    人所提出之協議書暨無擔保債務還款計劃及聯合徵信中心當
    事人綜合信用報告在卷足稽，應堪信為真實。是依本條例第
    151條第6項準用第5項之規定，聲請人須有不可歸責於己致
    履行上開協商條件顯有重大困難之事由，始得聲請更生。
    聲請人固陳稱其因債權銀行要求之每月還款金額過高，且於
    95年7月至96年4月間失業，始未依協商條件履行云云，惟依
    聲請人提出之勞工保險投保資料，聲請人係自95年5月22日
    至同年6月19日受僱於富邦直效行銷顧問股份有限公司，嗣
    自96年5月23日起始再受僱於台灣人壽保險股份有限公司，
    顯見聲請人於95年6月22日簽署上開協議書時即已失業，聲
    請人既明知失業無收入，何以竟仍簽署該協議書，已與常情
    相違。又查，聲請人95年度所得為92,616元，96年度所得則
    為163,353元乙情，有財政部臺灣省北區國稅綜合所得稅各
    類所得資料清單附卷可稽，是聲請人之所得於協商成立後並
    無減少，而聲請人於協商成立後亦無支出遽增之情形，自難
    認其有何不可歸責於己致履行原協商條件有重大困難之情形
    。聲請人雖又稱其係向親友商借始能償還14期協商應清償金
    額，然依聲請人所提出之債權人清冊，除金融機構債權人外
    ，並無任何民間債權人，亦未見聲請人提出任何民間借貸證
    明文件，自無從認定聲請人前揭主張與事實相符；況衡諸常
    情，親友提供之金錢援助，僅可能一時救急，應無長期供聲
    請人清償協商金額之理，聲請人所稱自難採信。再者，依聲
    請人所提出之財產及收入狀況說明書，聲請人於95年、96年
    之收入總額僅255,969元，然必要支出卻高達436,800元，其
    間差額為180,831元，倘再加計聲請人已依約清償之金額
    158,238元，合計差額達339,069元，益徵聲請人並未據實說
    明財產收入狀況。況按更生之聲請有下列情形之一者，應駁
    回之：一、債務人曾依本條例或破產法之規定而受刑之宣告
    ；二、債務人曾經法院認可和解、更生或調協，因可歸責於
    己之事由，致未履行其條件；三、債務人經法院通知，無正
    當理由而不到場，或到場而不為真實之陳述，或拒絕提出關
    係文件或為財產變動狀況之報告，本條例第46條定有明文。
    是債務人於法院裁定准予消費者債務清理程序開啟前，基於
    謀求自身經濟生活更生之目的，當以積極誠實之態度，配合
    法院進行各項程序﹔再者，債務人對自身財務、信用、工作
    之狀況，本應知之最詳，且依同條例第44條、第82條及第46
    條第3款之意旨，苟債務人怠於配合法院調查，或有不實陳
    述之情形，法院亦得駁回債務人之聲請。而本院前為調查聲
    請人之股票交易情形，曾發函臺灣集中保管結算所股份有限
    公司（下稱臺灣集保公司）提供聲請人之所有股票交易紀錄
    ，並通知聲請人於收受該函副本後，應繳納查詢費100元予
    臺灣集保公司，而該函已於97年12月19日合法送達於聲請人
    ，有送達證書乙紙再卷可參，惟聲請人迄未繳納查詢費，此
    有臺灣集保公司98出1月20日保結消字第09800 05208號函在
    卷可稽。聲請人依法本負有協力義務以配合本院調查，其竟
    拒不繳納100元之查詢費，導致本院無從查閱聲請人之股票
    變動情形，已違反上開協力義務，而足認聲請人欠缺誠實清
    理債務之意。
四、綜上所述，本件聲請人既與本條例施行前與金融機構成立協
    商，復未能釋明有何不可歸責於己致履行原協商條件有重大
    困難之事由，又怠於配合本院之調查，其聲請更生與本條例
    第151條第6項準用第5項之規定不合，應予駁回。
五、依消費者債務清理條例第8條、第15條，民事訴訟法第95條
    、第78條之規定，裁定如主文。
中    華    民    國    98    年    3    月    31    日
                  民事庭法  官  姚貴美
一、上為正本係照原本作成
二、如不服本裁定，應於裁定送達後10日內，以書狀向本院提出
    抗告，並繳納抗告費新臺幣1,000元
中    華    民    國    98    年    3    月    31    日
                        書記官  詹小瑤


司法院資訊處製作；財團法人民間司法改革基金會備份。
